【裁判字號】    92,訴,343
【裁判日期】    920707
【裁判案由】    清償債務
【裁判全文】
臺灣桃園地方法院民事判決  九十二年度訴字第三四三號
    原      告    黃  媛（原名為黃春媛）住台北市○○路三二五巷十二弄六號二樓
    訴訟代理人    王雪娟律師
    被      告    甲○○
右當事人間清償債務事件，本院判決如左：
    主      文
被告應給付原告新台幣貳佰伍拾萬元，及其中新台幣壹佰萬元自民國九十一年十月三
十一日起，其餘新台幣壹佰伍拾萬元自民國九十二年三月三十一日起，均至清償日止
，按年息百分之五計算之利息。
訴訟費用由被告負擔。
本判決於原告以新台幣捌拾肆萬元供擔保後，得假執行。
    事      實
甲、原告方面：
一、聲明：求為判決如主文第一項所示，及為以供擔保為條件之假執行宣告。
二、陳述：
（一）本件原告與被告為兄妹，被告因為家中長子，父親黃渙成即全力栽培，但被告
      未經兩造父親之同意，即將父親所有坐落於台北市○○區○○段五小段四十一
      之五地號及四十一之十五地號二筆土地（以下簡稱為系爭土地），擅自出賣，
      謀取價金新台幣（下同）二億九千四百九十九萬八千元。經兩造父親知悉後命
      被告須將賣地價金分配給各弟妹，被告為此簽立同意書，同意將出賣系爭土地
      價款按期給付原告及其他弟妹，其中原告分得二千一百三十三萬三千三百三十
      三元，被告並同意自民國九十年四月三十日起按時分期支付。詎料，被告自第
      八期即九十一年十月三十日起，即未再給付原告任何款項，經原告一再催討，
      被告均置之不理。為此，原告爰依雙方之契約提起本件訴訟。
（二）對於被告抗辯之陳述：
（１）被告抗辯本件贈與應繳納贈與稅，雙方約定稅款應由原告負擔，被告自得於各
      分期給付中預先扣除贈與稅款云云。然本件實係為兩造父親黃渙成與原告間之
      贈與，依遺產及贈與稅法第七條第一項之規定，贈與稅之納稅義務人應為黃渙
      成，惟因系爭土地買賣價金悉數由被告收取，故被告應負責繳納贈與稅。
（２）雙方之同意書第十二項載明：「本項付款及上述第十一次係預為贈與稅款之保
      證金．．．若有贈與稅及罰款之情事，其金額全由黃春媛（即原告）全額負擔
      」。換言之，本件被告不但以現金支付以求規避稅捐，且以第十一、十二項分
      期款作為贈與稅保留款，並約定日有贈與稅及罰款之情事，全額由原告負擔，
      故被告抗辯應由各分期款預先扣除稅款，顯與契約之約定不符，且若以此解釋
      ，將使同意書預扣贈與稅保證金之約定行同具文。
三、證據：提出覺書一紙、不動產買賣契約書一紙、價金分配表一紙、同意書一紙為
      證；並聲請傳訊證人王應盛、黃可依。
乙、被告方面：
一、聲明：請求駁回原告之訴及假執行之聲請。
二、陳述：對於原告主張同意書之真正並不爭執，但抗辯依據雙方之契約，原告應負
          擔贈與稅，但依法贈與稅係由贈與人即被告繳納，既兩造約定贈與稅應由
          原告負擔，目前被告已繳納六十五萬二千一百一十五元，自應從原告本件
          請求中扣除之。
三、證據：提出九十二年度贈與稅單一紙為證。
    理      由
壹、程序方面：
    按訴狀送達後，原告不得將原訴變更或追加他訴，但擴張或減縮應受判決事項之
    聲明者，不在此限，此民事訴訟法第二百五十五條第一項第三款定有明文。本件
    原告起訴時請求被告應給付原告一百萬元，及自九十一年十月三十一日起算之遲
    延利息。嗣原告於訴訟進行中即九十二年六月十八日追加一百五十萬元，及自九
    十二年三月三十一日起算之遲延利息，此有追加訴之聲明暨準備狀在卷可查。就
    原告追加之部分，均本於同一贈與契約，並不同時生訴訟標的之變更追加，性質
    上應屬擴張應受判決事項之聲明，揆諸首揭規定，本件原告之追加，應予准許之
    ，此合先敘明。
貳、實體方面：
一、本件原告起訴主張兩造為兄妹，被告未經兩造父親黃渙成之同意，即將黃渙成所
    有之系爭土地擅自出賣，謀取價金二億九千四百九十九萬八千元。經兩造父親知
    悉後命被告須將賣地價金分配給各弟妹，被告為此簽立同意書，同意將出賣系爭
    土地之價金按期給付原告及其他弟妹，其中原告分得二千一百三十三萬三千三百
    三十三元，被告並同意自九十年四月三十日起按時分期支付。詎料，被告自第八
    期即九十一年十月三十日起，即未再給付原告任何款項，原告爰依雙方之契約提
    起本件訴訟。被告則抗辯依據雙方契約之約定，原告應負擔贈與稅，如今，被告
    已支出贈與稅六十五萬二千一百一十五元，被告自可主張扣除等語。
二、原告主張系爭土地原為兩造之父親黃渙成所有，被告將其出賣後得款二億九千四
    百九十九萬八千元，被告簽立同意書，同意將該價款分配給其他弟妹，分配款分
    期給付等事實，為被告所不爭執，並業據原告提出覺書、同意書、不動產買賣契
    約書、分配表等件為證，自堪信原告此部分主張為真實。
三、又原告主張因被告擅自出賣黃渙成之土地，經黃渙成發現後命其將所得款項分配
    給原告及其他弟妹，故贈與人實則為黃渙成。且因土地買賣價金均遭被告侵占，
    故應由被告負責繳納贈與稅云云。然查，依原告所提同意書觀之，被告係以自己
    為當事人同意支付原告款項，無論贈與動機及資金來源為何，贈與契約之當事人
    應為原、被告二人，與黃渙成無關。且依同意書第十一、十二條約定：「本項付
    款及上述第十一次付款係預為贈與稅款之保證金．．．若有贈與稅或罰款之情事
    ，其金額全由黃春媛（即原告）全部負擔」，此有該同意書附卷可查，核與證人
    即同意書立書人王應盛到庭證稱：「我當初有告訴他們以現金給付，國稅局不可
    能查到稅，所以不會有贈與稅課徵的問題，被告認為萬一被查到的話應該由誰負
    擔，所以當初有說要由原告負擔」（見本院九十二年六月十八日之言詞辯論筆錄
    ）所述情節一致。足見，本件贈與稅款應由原告負擔無訛，原告此部分主張洵無
    足取。
四、至被告抗辯原告本件請求，應可扣除稅款六十五萬二千一百一十五元一節。經查
    ，本件原告所請求者，係同意書第八項應於九十一年十月三十日支付之一百萬元
    ，及第十項應於九十二年三月三十日支付之一百五十萬元，此為兩造所不爭執。
    然前已述及，同意書載明第十一、十二期付款係預為贈與稅款之保證金，其契約
    之真意為何？依證人王應盛證稱：「當初被告認為應該要預留百分之四十之贈與
    稅，以便有日後有被扣除贈與稅的時候，才不會造成被告之損失，我是認為不會
    有贈與稅之發生，雙方後來協議預留百分之二十，日後保留之意是指如果日後有
    被扣贈與稅就從最後二筆（即第十一、十二期）抵扣．．．本件除非有人自己去
    向稅捐機關申報，否則不可能發生贈與稅之問題，日後若有發生稅，則由最後二
    筆去扣除」（見九十二年六月十八日言詞辯論筆錄）；證人即兩造之姐妹黃可依
    亦證稱：「贈與稅本來就沒有，因為我們當初就是要以現金給付，所以不可能有
    贈與稅問題，最後結論就是第十一筆、第十二筆，雙方約定如果有贈與稅就由第
    十一筆、第十二筆去扣除」（見前述同日言詞辯論筆錄），該二名證人之證詞均
    經具結在案，應可採信，亦與同意書所載之情相符。足見，兩造之贈與契約已預
    先約定，若國家課徵被告贈與稅，被告僅能就最後第十一、十二筆一百六十萬元
    、二百萬元分期給付中主張抵銷。兩造既對於抵銷有約定，自應從其約定。從而
    ，本件原告請求履行贈與之款項為第八、十筆，非第十一、十二筆，被告自無從
    主張抵銷贈與稅，被告此部分抗辯，應不可採。
五、按給付有確定期限者，債務人自期限屆滿時起，負遲延責任，此民法第二百二十
    九條第一項定有明文。本件原告請求之一百萬元及一百五十萬元，分別應於九十
    一年十月三十日及九十二年三月三十日到期，已如前述。從而，原告依贈與契約
    ，請求被告給付原告二百五十萬元，及其中一百萬元自九十一年十月三十一日起
    ，餘款一百五十萬元自九十二年三月三十一日起，均至清償日止，依年息百分之
    五計算利息，並無不合，應予准許。
六、假執行之宣告：原告陳明願供擔保，聲請宣告假執行，核無不合，爰酌定相當擔
    保金額准許之。
七、據上論結：原告之訴為有理由，依民事訴訟法第七十八條、第三百九十條第二項
    ，判決如主文。
中      華      民      國    九十二    年      七      月    七        日
                              臺灣桃園地方法院民事第一庭
~B法      官  田玉芬
右為正本係照原本作成
如對本判決上訴應於判決送達後二十日內向本院提出上訴狀
中      華      民      國    九十二    年      七      月    八        日
~B法院書記官  羅文


司法院資訊處製作；財團法人民間司法改革基金會備份。
